【裁判字號】    99,台上,5499
【裁判日期】    990902
【裁判案由】    妨害性自主
【裁判全文】
最高法院刑事判決            九十九年度台上字第五四九九號
上  訴  人  甲○○原名劉劭崴.
選任辯護人  張仁龍律師
上列上訴人因妨害性自主案件，不服台灣高等法院中華民國九十
七年十月十四日第二審判決（九十七年度上訴字第三五一八號，
起訴案號：台灣台北地方法院檢察署九十六年度偵字第一七二三
三號），提起上訴，本院判決如下：
    主  文
原判決撤銷，發回台灣高等法院。
    理  由
本件原審認定上訴人甲○○（原名劉劭崴）有原判決事實欄所載
乘Ａ女（真實姓名及年籍均詳卷）酒醉不能抗拒之際，將其陰莖
插入Ａ女陰道內，予以性交得逞之犯行，因而維持第一審論處上
訴人對於女子利用其酒醉，不能抗拒而為性交罪刑（處有期徒刑
四年），固非無見。
惟查：(一)、有罪之判決書，對被告有利之證據不採納者，應說明
其理由，為刑事訴訟法第三百十條第二款所明定。故有罪判決書
對於被告有利之證據，如不加採納，必須說明其不予採納之理由
，否則即難謂無判決不備理由之違誤。是事實審法院應於審判期
日就被告否認犯罪所為有利辯解事項與證據，予以調查，而於有
罪判決理由內詳加論列，否則率行判決，即屬於法有違。本件原
判決認定上訴人利用Ａ女酒醉致不能抗拒而為性交之犯行，無非
係依據Ａ女之指訴、證人即邀Ａ女至○○ＫＴＶ唱歌之友人乙○
○及○○飯店（下稱飯店）櫃台人員丙○○之證詞為主要論據（
見原判決第二頁至第七頁，理由欄貳一之(一)至(四)）。然：(1)、上
訴人於原審辯稱：Ａ女僅喝了幾杯稀釋過的威士忌，離開○○Ｋ
ＴＶ時，意識清楚，並無酒醉到不能或不知抗拒之程度等語（見
原審卷第十八、十九頁）。而乙○○於偵查中證稱：在○○ＫＴ
Ｖ時，伊與上訴人、Ａ女等三人喝威士忌酒約二瓶，Ａ女喝不多
，都是一點點威士忌酒加礦泉水一起喝等語（見偵查卷第五十五
頁、第一審卷第十一、十二頁）。乙○○上開證詞倘若無訛，則
上訴人所辯似非全無可採，此攸關上訴人對Ａ女為性行為時，Ａ
女是否處於酒醉狀態之判斷，至為重大。(2)、原判決以：上訴人
在對Ａ女為性交行為後，在Ａ女進入浴室沖洗時，畏罪情虛，即
倉惶離去等由，足以佐證上訴人乘機性交之犯行至明（見原判決
第七頁第七行至第十六行、第二十行）。但上訴人辯稱：我離開
飯店房間時，有告知正在浴室沖洗的Ａ女等語（見原審卷第二十
七頁）。卷查Ａ女於警詢、偵查及第一審迭次指陳：我感覺到下
體濕濕的，就跑到廁所沖熱水，接著躺在浴缸裡，我有看到上訴
人開一下門，看了我一下，又把門關上，好像有跟我說什麼話，
我好像有「喔」一聲回應上訴人，但不記得說什麼話等語（見偵
查卷第十二、六十三頁，第一審卷第三十九頁）。Ａ女所述如果
真實，上訴人上開所辯似非顯不可採。故此辯解是否可採，關係
Ａ女之指述是否有足夠之補強證據，可資證明與事實相符。(3)、
原判決以：「Ａ女確實感到身體自主權受到侵害，不甘受辱，才
會為此立即而強烈的反應」等由（見原判決第六頁倒數第四、三
行）。然上訴人於原審辯稱：民國九十六年七月六日晚上八時三
十分許我離開飯店，我與Ａ女二人於飯店房間內之時間約為四十
分鐘，是在Ａ女同意或半推半就之情形下發生性行為，而且Ａ女
並無遭性侵害之立即情緒反應等語（見原審卷第二十一頁至第二
十三頁，第二十六、二十七頁）。查上訴人與Ａ女係於九十六年
七月六日晚上七時三十九分到達飯店，有飯店房間明細表在卷可
稽（見偵查卷第二十四頁）。而Ａ女並未於當晚立即報案，係遲
至翌（七）日上午十時三十分始前往警局報案，並有處理性侵害
案件檢核表可證（見偵查卷第三十七頁）。證人即飯店登記結帳
之丁○○於警詢復證述：上訴人下樓至櫃台時，持一名女子（即
Ａ女）之健保卡，要我作住宿登記姓名變更，所以我打電話至三
０七號房間確認，一直沒人接聽，所以請房務員向Ａ女確認，但
上訴人將健保卡放置後欲離去，被泊車人員及經理攔下，經房務
員通知Ａ女同意付費後，才讓上訴人離去，另Ａ女係由其女性友
人帶走，約八時三十分離開時，Ａ女未表示意見等語（見偵查卷
第二十二、二十三頁）。乙○○於第一審審理中證稱：Ａ女於當
晚打電話給我時，只說錢包不見了，人在飯店，沒有錢付帳，叫
我拿錢過去，我趕過去後，直接到房間找Ａ女，Ａ女開門，穿著
整齊，精神狀態我覺得還好，能正常講話，我沒有問她為何在這
裡，因為可能她跟上訴人願意來這邊，我不好意思問，Ａ女也沒
有提到她是跟上訴人來這邊的等語（見第一審卷第十五頁）。即
Ａ女於警詢中亦陳稱：我在浴室待了一陣子，我意識清楚時，聽
到有一位女服務生敲門對我說房間費用還沒付，這時上訴人不見
了，我發現皮包內的錢短少了，就打電話給乙○○，跟她說：「
我好像被仙人跳了」等語（見偵查卷第六十三頁，第十二、十三
頁）。如果前揭證詞均屬非虛，Ａ女既稱上訴人對其為性行為時
已達酒醉無意識程度，何以短短四十餘分鐘後意識似已顯正常，
又將上訴人可能遺留之犯罪證據至浴室沖洗掉，並於案發當晚約
八時三十分離開飯店時，似無任何遭性侵害之立即而強烈反應之
跡象，則上訴人上開所辯，似非全無可取。綜上所述，究竟上訴
人上開各辯解是否屬實，攸關上訴人有無利用Ａ女酒醉不能抗拒
而為性交之判斷具有重要關係，自有究明之必要。上訴人之辯護
人在原審已執各該事證為有利上訴人之辯護（見原審卷第十六頁
至第二十九頁）。原審竟不予置理，未詳查釐清，遽行判決，且
就上訴人之有利辯解，均未說明不予採納之理由，即有調查未盡
及判決理由不備之當然違背法令。(二)、科刑判決書所記載之事實
與理由，以及理由與理由之間，必須彼此互相適合，否則即屬理
由矛盾，其判決當然違背法令。原判決理由欄論述：「被告對Ａ
女利用其酒醉不能抗拒而為性交」等語（見原判決第七頁第二十
二行），卻又說明：「Ａ女當時確已『明確』向被告表達拒絕之
意」等語（見原判決第七頁第六、七行）。如果均屬無訛，Ａ女
既已酒醉達不能抗拒之程度，又如何能「明確」的向上訴人表達
拒絕性行為之意，是上開理由前後之說明不相符合，有判決理由
矛盾之違法。又若Ａ女有如上訴人所稱先有說「不要」，且有「
推」上訴人之行為（上訴人辯稱Ａ女係「半推半就」），能否謂
上訴人無違背Ａ女之意願而性交，亦非無疑，原審未詳查、剖析
明白，亦有未合。以上或為上訴意旨所指摘，或為本院得依職權
調查之事項，應認有發回更審之原因。
據上論結，應依刑事訴訟法第三百九十七條、第四百零一條，判
決如主文。
中    華    民    國  九十九  年    九    月    二    日
                      最高法院刑事第十三庭
                          審判長法官  賴  忠  星
                                法官  呂  丹  玉
                                法官  吳      燦
                                法官  蔡  名  曜
                                法官  葉  麗  霞
本件正本證明與原本無異
                                      書  記  官
中    華    民    國  九十九  年    九    月    九    日
                                                    ｄ

司法院資訊處製作；財團法人民間司法改革基金會備份。
